臺灣高等法院高雄分院刑事判決　　　　100年度上易字第308號
上　訴　人　臺灣高雄地方法院檢察署檢察官
上　訴　人
即　被　告　　　凌有成
選任辯護人　　　康進益　　律師
被　　　告　　　謝榮裕
上列上訴人因被告傷害案件，不服臺灣高雄地方法院99年度審易
字第4770號中華民國100年2月11日第一審判決（起訴案號：臺灣
高雄地方法院檢察署99年度偵字第28302 號），提起上訴，本院
判決如下：
    主  文
原判決關於凌有成部分撤銷。
凌有成犯傷害罪，處罰金新台幣伍仟元，如易服勞役以新臺幣壹
仟元折算壹日。
其他上訴駁回。
    事  實
一、謝榮裕前於民國82年間因肅清煙毒條例及麻藥案件，經法院
    判處應執行有期徒刑13年確定，於89年2 月9 日縮短刑期假
    釋出監並付保護管束，於95年8 月11日保護管束期滿，假釋
    未經撤銷執行完畢。
二、謝榮裕與凌有成為鄰居關係，凌有成因懷疑謝榮裕主使他人
    破壞其車輛，二人素有嫌隙。凌有成於99年7 月17日上午11
    時許，在高雄市○○區○○路443 之1 號住處門口，見其所
    有之車輛遭不明之人劃破輪胎、刮傷鈑金，乃高聲罵三字經
    ，謝榮裕在旁聽聞，認凌有成係對其辱罵，遂上前加以質問
    ，雙方因而發生爭吵，謝榮裕竟基於傷害之犯意，先出手毆
    打凌有成，致凌有成受有閉鎖性鼻骨骨折、臉部多處挫傷及
    鼻出血之傷害，而凌有成遭謝榮裕毆打後，因無法忍受，亦
    基於傷害之犯意，回手毆打謝榮裕，致謝榮裕受有右耳挫傷
    及瘀青之傷害。
三、案經謝榮裕、凌有成訴由高雄市政府警察局鼓山分局移送臺
    灣高雄地方法院檢察署檢察官偵查起訴。
    理  由
壹、證據能力方面：
一、按被告以外之人於偵查中向檢察官所為陳述，除顯有不可信
    之情況者外，得為證據，刑事訴訟法第159 條之1 第2 項定
    有明文。偵查中對被告以外之人所為之偵查筆錄，性質上係
    屬傳聞證據。惟現階段刑事訴訟法規定檢察官代表國家偵查
    犯罪、實施公訴，依法其有訊問被告之權，證人且須具結，
    而實務運作時，檢察官偵查中向被告以外之人所取得之陳述
    ，原則上均能遵守法律規定，不致違法取供，其可信度極高
    ，職是，本件證人即告訴人謝榮裕、凌有成，證人即凌有成
    之配偶洪雲淇於偵查中檢察官係以證人身分予以訊問，並經
    依法具結在卷，並無證據顯示檢察官在偵查時有不法取供之
    情形，亦查無證據顯示有顯不可信之情況，是揆諸前揭說明
    ，上開證人於偵查中之證述，應具有證據能力。
二、次按被告以外之人於審判外之陳述，雖不符刑事訴訟法第15
    9 條之1 至第159 條之4 之規定，而經當事人於審判程序同
    意作為證據，法院審酌該言詞陳述或書面陳述作成時之情況
    ，認為適當者，亦得為證據；又當事人、代理人或辯護人於
    法院調查證據時，知有第159 條第1 項不得為證據之情形，
    而未於言詞辯論終結前聲明異議者，視為有前項之同意，刑
    事訴訟法第159 條第1 項、第159 條之5 分別定有明文。查
    本判決所引用其他各項證據（含傳聞證據、非傳聞證據及符
    合法定傳聞法則例外之證據）之證據能力，檢察官、被告謝
    榮裕及凌有成於本院審理時，均表示無意見，並同意引為證
    據，且於本院言詞辯論終結前，對於卷附具有傳聞證據性質
    之證據，既均已知其情，卻未聲明異議，本院認該具有傳聞
    證據性質之證據，亦無任何違法取證之不適當情形，以之作
    為證據使用係屬適當，自均具有證據能力。
貳、實體方面：
一、上揭事實，業據被告謝榮裕坦承不諱，核與證人即告訴人凌
    有成於警詢時及偵查中證述之情節，及證人即凌有成之配偶
    洪雲琪於偵查中之結證相互符合（見警卷第3 至6 頁、偵卷
    第14至16頁），並有高雄市立聯合醫院99年7 月17日凌有成
    之診斷書1 紙在卷可稽（見警卷第13頁），足見被告謝榮裕
    之任意性自白與事實相符，事証明確，被告謝榮裕所為上開
    傷害犯行已堪認定。
二、訊據被告凌有成固坦承有於上揭時、地與告訴人即同案被告
    謝榮裕發生爭吵之事實，惟矢口否認有何傷害犯行，辯稱：
    當天謝榮裕先出手打我、打到我的鼻樑痛到不行，我有用手
    臂推打回去，只碰到他的手而已，並沒有出手打他云云。惟
    查：
（一）被告凌有成與謝榮裕於99年7 月17日上午11時許，在上開
      地點發生爭執後，告訴人謝榮裕旋即前往正大醫院驗傷，
      並於同日下午2 時許至警察機關完成筆錄製作，經該醫院
      檢驗結果，其受有右耳挫傷及瘀青之傷害乙節，業據證人
      即告訴人謝榮裕於警詢時及偵查中指訴綦詳，並有正大醫
      院99年7 月17日（99）敬字第3359號診斷證明書1 紙在卷
      可稽（見警卷第12頁），復經檢察官函詢正大醫院結果，
      該醫院亦函覆稱：病患謝榮裕於99年7 月17日至正大醫院
      就診，經主治醫師觀察其右耳稍紅，臉頰及右耳部小範圍
      瘀青、挫傷等情，亦有該醫院99年8 月17日（99）正字第
      011 號函、99年9 月29日（99）正字第014 號函各1 份附
      卷可憑（見偵卷第11、23頁），且為被告凌有成所不爭執
      ，足見告訴人謝榮裕確實受有上開傷害無訛，是此部分事
      實堪以認定。
（二）被告凌有成雖否認告訴人謝榮裕所受傷害係其出手毆打造
      成，並以前開情詞置辯，惟其上開傷害犯行，業據證人即
      告訴人謝榮裕於警詢時證稱：案發當日被告凌有成站在高
      雄市○○區○○路443 之1 號前，朝我住處方面辱罵三字
      經，當時我站在家門前，上前質問凌有成為何朝我辱罵，
      凌有成回話「不然罵你又如何」，我便毆打凌有成，爾後
      凌有成也立即回拳，毆打我使我受傷等語（見警卷第1 頁
      背面），及其於偵查中具結證稱：凌有成站在他家門口朝
      伊家辱罵三字經，我走過去問他罵什麼，他說「罵你又怎
      樣」，我就出手打他的臉，他也回打我的右臉致臉頰瘀青
      等語明確（見偵卷第14至15頁），核與證人即凌有成之配
      偶洪雲淇於偵查中具結證述：當天我坐在凌有成車上，凌
      有成在車外對謝榮裕家方向罵，謝榮裕衝到車旁與凌有成
      吵架，先出手出拳打凌有成的鼻子，我知道凌有成有出手
      擋他，也有出手打他，但不知道打他哪裡等語相符（見偵
      卷第15頁），證人謝榮裕先後二次證述一致，且與洪雲淇
      就當日被告二人起口角爭吵、出手時序之過程，證述內容
      大抵相同，證人謝榮裕指訴之詞，並非單一指述，復衡以
      證人洪雲淇係當場目擊二人互毆過程，且為被告凌有成之
      配偶，當無設詞誣陷被告凌有成而迴護被告謝榮裕之動機
      ，益證證人謝榮裕上開證述情節應非虛妄，而與事實相符
      ，堪以採信。至被告凌有成雖辯稱：我太太說我有打謝榮
      裕可能是角度問題云云，然證人洪雲淇於偵查中已就被告
      凌有成確有「出手擋」及「出手打」謝榮裕二事分別證述
      明確，況且被告凌有成於警詢時亦陳稱：謝榮裕當時先向
      我揮拳打到我的鼻樑，我疼痛之後也立即徒手回拳打他等
      語，及於偵查中陳稱：謝榮裕出拳打我臉7 、8 下，我用
      手去擋，他打到我鼻子痛到不行，我就回拳2 下等語在卷
      （見警卷第5 頁、偵卷第14頁），僅事後以只碰到謝榮裕
      的手等語置辯，然其自陳回拳一節，已與證人謝榮裕證稱
      被告凌有成立即回拳歐打伊之情節互核一致，益徵被告凌
      有成確實有回拳毆打謝榮裕之行為，並非單純以手阻擋甚
      為明確。
（三）被告凌有成於警詢時及偵查中先辯稱：我回拳只碰到謝榮
      裕的手，並無打到他的身體等語，其於原審準備程序則陳
      稱：我有用力推謝榮裕，是手跟手碰在一起，沒有打到他
      等語，嗣於原審審理時又改口稱：我是用手臂推打回去等
      語，其先稱有回拳一節，後又改口稱係以手臂推打回去，
      前後供述已有歧異，就案發情節描述越來越輕，而有避重
      就輕之嫌，審酌被告凌有成與謝榮裕二人素有嫌隙，業經
      渠等陳明在卷（見偵卷第14頁），被告凌有成當日因遭受
      謝榮裕之毆打疼痛，因而氣憤回拳毆打謝榮裕，實難認有
      何與常理相悖之處，且與前揭證人證述情節相互符合，況
      被告謝榮裕確實受有右耳挫傷及瘀青之傷害，業已析述如
      前，其所受上開挫傷、瘀青之傷勢亦與一般回拳互毆之傷
      相當，參以被告二人於99年7 月17日上午11時許發生爭執
      ，被告謝榮裕旋即前往驗傷，並持上開正大醫院開立之診
      斷證明書前往警察機關提起本件告訴，於同日下午2 時12
      分至48分即完成調查筆錄之製作，足徵被告謝榮裕前往正
      大醫院求診之時間與其證稱遭被告凌有成毆打之時間甚為
      相近，綜合上開各情，堪認被告謝榮裕所受傷勢應係遭受
      被告凌有成回拳毆打還擊造成無誤，是被告凌有成翻異前
      詞，顯係卸責之詞，不足採信。
（四）又按正當防衛必須對於現在不法之侵害始得為之，侵害業
      已過去，即無正當防衛可言。至彼此互毆，又必以一方初
      無傷人之行為，因排除對方不法之侵害而加以還擊，始得
      以正當防衛論。故侵害已過去後之報復行為，與無從分別
      何方為不法侵害之互毆行為，均不得主張防衛權，最高法
      院30年上字第1040號判例意旨可資參照。復衡之一般社會
      經驗法則，互毆係屬多數動作構成單純一罪而互為攻擊之
      傷害行為，縱令一方先行出手，而還擊之一方在客觀上茍
      非單純對於現在不法之侵害為必要排除之反擊行為，因其
      本即有傷害之犯意存在，則對其互為攻擊之還手反擊行為
      ，自無主張正當防衛權之餘地（最高法院84年度台非字第
      208 號判決意旨參照）。查本件被告凌有成雖先遭被告謝
      榮裕毆打，然依其所述，係因告訴人謝榮裕打到其鼻子後
      吃痛回拳2 下，斯時告訴人謝榮裕對其所為之不法侵害行
      為，即無從認為尚屬存在，是其猶還手回拳攻擊被告謝榮
      裕之臉部致其受有上開傷害，顯屬侵害已過去後之報復行
      為，難認係必要之排除侵害行為，其主觀上顯具有傷害之
      犯意存在，已甚灼然。
    綜上所述，因被告凌有成於警詢時自承：我疼痛之後也立即
    徒手回拳打他等語，及於偵查中自承：我就回拳2 下等語
    足証被告凌有成於被毆打後，確有還手毆打告訴人謝榮裕，
    事證明確，被告凌有成所辯係卸責之詞，不足採信，其犯行
    已堪認定。
三、核被告謝榮裕、凌有成二人所為，各係犯刑法第277 條第1
    項之普通傷害罪。被告謝榮裕於82年間因肅清煙毒條例及麻
    藥案件，經法院判處應執行有期徒刑13年確定，於89年2 月
    9 日縮短刑期假釋出監並付保護管束，於95年8 月11日保護
    管束期滿，假釋未經撤銷執行完畢之事實，有臺灣高等法院
    被告前案紀錄表在卷可參，其受徒刑之執行完畢，5 年內故
    意再犯本件有期徒刑以上之罪，為累犯，應依刑法第47 條
    第1 項規定，加重其刑
四、原審適用刑法第277 條第1 項、第47條第1 項、第41 條 第
    1 項前段，刑法施行法第1 條之1 第1 項、第2 項前段規定
    ，並審酌被告謝榮裕與告訴人凌有成2 人係鄰居，因平常相
    處早有嫌隙，竟因細故發生爭吵，而出手毆打對方，加諸暴
    行於他人之身體，迄今仍未達成和解，未賠償對方所受損害
    ，實有不該，其先出手毆打告訴人凌有成，犯罪情節較重，
    使告訴人凌有成所受傷勢也較重，其犯罪後已坦承犯行，態
    度尚可，及其犯罪動機、目的、手段、所生危害等一切情狀
    ，量處拘役59日，並諭知如易科罰金以新台幣1 千元折算1
    日。經核原判決認事用法並無不合，量刑亦屬適當，檢察官
    上訴指摘原判決量刑過輕，被告謝榮裕上訴指摘原判決量刑
    過重，均為無理由，均應予駁回。
五、原審就被告凌有成部分予以論科，固非無見，惟查本件係告
    訴人謝榮裕先動手毆打被告凌有成，被告凌有成被打至鼻骨
    骨折、鼻出血，無法忍耐才反擊毆打告訴人謝榮裕，且告訴
    人謝榮裕僅受有右耳部挫傷及瘀血，其傷勢輕微，依其情節
    及告訴人謝榮裕之傷勢，被告凌有成行為應屬罰金刑之範圍
    ，原審判處被告凌有成拘役50日，與告訴人謝榮裕傷害之刑
    相差無幾，其量刑實屬過重，而有未洽，檢察官上訴指摘原
    判決量刑過輕，被告凌有成上訴否認傷害，雖均無理由，惟
    原判決此部分既有可議，原判決此部分自應予撤銷改判。審
    酌被告凌有成與告訴人謝榮裕係鄰居，平常相處早有嫌隙，
    因細故發生爭吵，係告訴人謝榮裕先動手對之毆打，其被打
    至鼻骨骨折、鼻出血，無法忍受才反擊毆打告訴人謝榮裕，
    告訴人謝榮裕僅受有右耳部挫傷及瘀血，傷勢輕微，及其犯
    罪動機、目的、手段、所生危害、所受刺激等一切情狀，爰
    量處罰金新台幣5 千元，並諭知如易服勞役以新台幣1 千元
    折算1 日。
據上論結，應依刑事訴訟法第368 條、第369 條第1 項前段、第
364 條、第299 條第1 項前段，刑法第277 條第1 項、第42條第
3 項，刑法施行法第1 條之1 第1 項、第2 項，判決如主文。
本案經檢察官許月雲到庭執行職務。
中    華    民    國   100    年    4     月    29    日
                    刑事第八庭  審判長法  官  洪兆隆
                                      法  官  郭玫利
                                      法  官  張盛喜
以上正本證明與原本無異。
不得上訴。
中    華    民    國   100    年    4     月    29    日
                                      書記官  齊椿華
附錄本件判決論罪科刑法條：
刑法第277 條第1 項
傷害人之身體或健康者，處3 年以下有期徒刑、拘役或1 千元以
下罰金。